【裁判字號】    90,上更(一),363
【裁判日期】    901231
【裁判案由】    偽造文書
【裁判全文】
臺灣高等法院高雄分院刑事判決                  九十年度上更(一)字第三六三號
    上  訴  人
    即  被  告  乙○○
    選任辯護人  周俊源
右上訴人因偽造文書案件，不服臺灣屏東地方法院八十七年度訴字第五五七號中華民
國八十八年二月二日第一審判決（起訴案號：臺灣屏東地方法院檢察署八十四年度偵
字第四０六一號），提起上訴，判決後經最高法院發回更審，本院判決如左：
      主      文
原判決關於乙○○部分撤銷。
乙○○共同行使偽造私文書，足以生損害於公眾及他人，處有期徒刑肆月，如易科罰
金，以參佰元折算壹日，緩刑貳年。
      事      實
乙○○於民國（下同）八十一年六月九日，借與案外人陳有謀（已於八十四年二月八
日死亡）新台幣（下同）五百萬元，陳有謀借款時並口頭答應以其所有坐落屏東縣九
如鄉○○段二二一、二二五號土地（應有部分各六分之一），設定抵押權與乙○○，
，嗣陳有謀於同年九月廿一日因中風，陷於意識不清，致辦理抵押權設定登記一事因
而耽擱；迨八十二年十一月三十日起至八十三年八月十日期間，盧天佑又陸續借款予
陳有謀之子陳逸松（同案被告之一，因未到案由原審法院通緝中），累計達四百九十
五萬元，迄八十三年十一月間，乙○○知情陳有謀、陳逸松父子另有外債，為恐前開
債權未獲擔保，明知上開陳逸松所借之四百九十五萬元債權額非陳有謀之個人債務，
又未獲陳有謀之抵押設定授權，竟與陳逸松基於共同犯意聯絡，由陳逸松提供前開土
地持分抵押權設定相關文件及陳有謀印章，於八十三年十一月廿二日，由乙○○負責
偽造以陳有謀為義務人兼債務人，乙○○為權利人之土地登記申請書及在前開二筆土
地上設定（含前開四百九十五萬元）最高限額一千二百萬元予乙○○之抵押權設定契
約書，並由乙○○於當日持向屏東縣屏東地政事務所申請辦理抵押權設定登記，使該
所承辦公務員將此不實事項登載於職掌之土地登記簿上，足生損害於地政機關登記之
正確性及陳有謀。案由甲○○○訴請臺灣屏東地方法院檢察署檢察官偵查起訴。
      理      由
一、訊據上訴人即被告乙○○否認右揭犯行，辯稱：因陳有謀在八十一年間中風前，
    即向伊借用五百萬元，言明要以前開二筆土地設定抵押權供擔保，嗣其子陳逸松
    又另向伊借四百九十五萬元，加二成利息，故設定一千二百萬元抵押權，並無虛
    偽設定抵押權之情云云。惟查：
(一)、系爭坐落屏東縣九如鄉○○段二二一、二二五號土地之其中應有部分六分之一係
    案外人陳有謀所有，於八十三年十一月廿二日以屏東地政事務所收件字第三九一
    二四號，同年十二月二日完成設定登記本金最高限額一千二百萬元抵押權予被告
    之事實，有土地登記簿謄本二件及屏東地政事務所八十七年六月廿九日八七屏所
    地一字第一一四六一號函所附該抵押權設定登記資料影本附卷可稽，復據被告乙
    ○○坦認就系爭土地應有部分辦竣一千二百萬元抵押權設定登記無訛。然陳有謀
    於八十一年九月十七日，因腦中風、腦幹出血，已喪失意識能力，無法行動、言
    語、意識不清，為證人即陳有謀之女陳錦連於偵查中陳明，並有人愛綜合醫院、
    高雄醫學院附設中和紀念醫院之診斷證明書及和信復健安養中心之住院證明書等
    在卷足憑（偵查卷第七六－七八頁），並據高雄醫學院附設中和紀念醫院函敘：
    「陳君（即陳有謀）於八十一年九月廿一日轉至本院，主訴為同年九月十六日突
    發性意識喪失併手腳行動不能，經保守療法後，於同年十月廿七日出院，其後於
    八十一年十二月卅日、八十二年一月八日、八十二年四月十四日至本院門診，至
    門診為意識不清，無明確辨視能力」等語，有該院八十五年一月廿七日高醫附
    秘字第０四七六號函影本附卷可按（附於原審卷第一七四頁），足見陳有謀自八
    十一年九月十六日因突發性中風後，即生意識喪失併手腳行動不能之情；參以被
    告迭供承：「：：陳有謀當時正在復健，只有眼睛有在動，陳逸松有一直說設定
    抵押之事，但陳有謀是否同意我不知道」（偵卷一五０頁、一五一頁）、「我設
    定抵押權這件事，我有去探陳有謀的病，當時我有問他是否同意丙我設定抵押，
    但他當時只會眨眼睛並不會講話」（原審一一六頁）等語，顯亦自承未明確獲陳
    有謀首肯抵押權設定事宜。足見被告乙○○於八十三年十一月廿二日就陳有謀所
    有系爭二筆土地設定抵押權，斯時陳有謀意識已陷不清，無明確辨識能力，此一
    客觀之精神障礙，當為確然前往探望之被告所知悉，被告主觀上知情於上開八十
    三年十一月廿二日辦理抵押權設定時點，陳有謀未再就系爭二筆土地授權辦理任
    何抵押權設定事宜，且為被告所認知，應是明確。
(二)、案外人陳有謀中風之後，乙○○曾借款與同案被告陳逸松四百九十五萬元，已據
    陳逸松及李金叡供證甚詳，並據被告提出不動產買賣契約書一份（含交款備忘錄
    ）、面額一百萬元之支票影本二紙（均有李金叡背書）、屏東市第一信用合作社
    李金叡甲存帳戶明細帳影本五紙及簽收單、工程合約書各七紙、彰化商業銀行活
    期存款核算表一份附卷可稽。上開證物固非直接依文書內容可逕表明被告與陳逸
    松間有關四百九十五萬元之來往事實，然對照被告所辯借貸情節後：分五次借錢
    ，八十二年十一月三十日賣土地訂金一百萬元先給李金叡，另外交了一百萬元，
    二張均是支票，是同一天給的，第二次八十三年五月借二次，各一百萬元、五十
    萬元，第三次是八十三年七月八十五萬元，最後一次八月十日，借六十萬元。五
    至八月均是現金等語（偵卷三十八頁）等語，對照上開書證，於時間與金額上仍
    有相當程度之吻合，形式上尚難遽認被告所辯有何與事實相左；而告訴人係自外
    於被告與陳逸松間財務往來關係之第三人，本件之告訴本僅係告訴人基於「懷疑
    」而提起，告訴人並未提出任何具體事證以供憑認被告不可能借錢予陳逸松，衡
    諸一般密切關係友人間財務往來形式，與素無財務往來者間相較，其來往方式本
    無一定定則，日後一旦遭質疑，已難僅因被告所舉非直接、完整、明確之財務往
    來紀錄，即遽行否定其所提間接證據之憑信性；況陳逸松確然另於八十四年八月
    八日過戶屏市○○路七三九巷廿七號三層樓房予被告，有建築改良物登記簿謄本
    一份附卷可按，而同案被告李金叡取得屏東縣九如鄉○○路四十五號之建物（即
    與系爭二筆土地共同設定之建物）係早在八十二年八月五日，亦有建物登記簿謄
    本可按，其又非告訴人所提民事債款請求案件（原審法院八十三年度重訴字第六
    ０號）之被告，該案判決效力自不未及於李金叡本人，客觀上自無逃避債務追償
    之考量必要，李金叡竟也同意就己有建物一併設定抵押權予被告，且徵諸系爭一
    千二百萬元抵押權之設定過程，依卷附土地登記申請書、抵押權設定契約書所載
    顯示係由被告本人以代理人身份辦理，客觀言之，如若被告係配合逃避債務而虛
    偽設定，其獲利者係陳逸松，理應由陳逸松一方或由其委託他人辦理設定，應無
    反由單純配合虛偽設定之被告積極出面處理設定事宜之理，足見被告上開所辯對
    陳逸松有債權一節，應屬非虛。惟系爭告訴人所指訴虛偽設定抵押權標的係屬陳
    有謀所有之「土地應有部分」，而被告所辯上開「四百九十五萬元」債款發生時
    間已係介於「八十二年十一月三十日至八十三年八月十日」期間，且非屬陳有謀
    出面商借之債款，若以陳有謀名義財產供為擔保並由陳有謀任「抵押義務人」，
    陳逸松自非當然有權代理陳有謀而為該抵押權設定法律行為，則被告於八十三年
    十一月廿二日訂約並送件辦理抵押權設定，所擔保債權既含括屬陳逸松個人所應
    負而與陳有謀無關之「四百九十五萬元」債款，自可明確認知若未獲陳有謀之同
    意意思表示，即無就此部分債權任意設定抵押負擔之權限，而八十三年十一月間
    ，陳有謀既已因中風而陷意識不清，已無同意辦理抵押權設定登記之意識能力，
    已詳述如前，陳有謀自無就系爭陳逸松個人所借四百九十五萬元部分之債務，同
    意在其所有土地上設定抵押權登記之可能，則被告乙○○係利用陳有謀中風，無
    意識能力，為保全其對陳逸松之「四百九十五萬元」債權，而與陳逸松共謀，偽
    造陳有謀為債務人兼義務人之土地登記申請書及設定（含前開四百九十五萬元）
    最高限額一千二百萬元之抵押權設定契約書，持以登記，甚為灼然。
(三)、至有關被告於陳有謀中風前之八十一年六月九日，曾借款五百萬元予陳有謀，雙
    方並口頭約定，由陳有謀提供系爭二筆土地，設定抵押權予被告等事實，已據同
    案被告陳逸松、李金叡供證在卷，並據在場目擊證人宋金寶證實甚詳（原審卷第
    一一五頁），復有被告以本人所有屏東縣鹽埔鄉○○段六一四地號土地設定六百
    萬元抵押權予鹽埔鄉農會之土地登記簿謄本一份附卷可稽；按諸五百萬元「現款
    」之交付，於借貸情形，尚無悖理之必然性，而借款人捨以本人不動產逕向金融
    機構貸借，而就提供擔保向民間借款，本係常見之民間借款形式，亦無所謂「輾
    轉週折」之疑義，而友人間借貸關係，要求提供擔保固屬常態，然憑信用而有所
    財務往來，亦非罕見，況陳有謀就上開五百萬元借款已口頭承諾欲提供抵押設定
    於先，嗣後又因債務人發生健康突發狀況，而債務人迄未萌現財務惡化狀況，基
    於信任關係，未積極要求立即設定，亦非明顯違常，是被告所辯伊有「五百萬元
    」陳有謀借款一節，形式上尚無何合理質疑之情，告訴人空言質疑而為指訴，自
    難憑據以為不利被告之認定。是被告所辯陳有謀向伊借款五百萬元並口頭應允提
    供系爭二筆土地，設定抵押權予被告之事實，應屬可信，而該筆五百萬元借款之
    貸借過程，陳有謀之子陳逸松既均參與之（一同領款、受交付款時一同在場），
    則陳逸松對其父陳有謀應允提供不動產供擔保，自是認知十足，而陳逸松之妻李
    金叡亦稱：房子本來是我的，婚後聽我先生說陳有謀欠盧天佑五百萬元，因我們
    是夫妻關係，所以才答應拿房子來週轉而任債務人等語（原審卷一一六頁），是
    陳逸松應允提供陳有謀之抵押設定相關文件、印章，以供被告設定抵押權設定，
    其動機亦無瑕疵可指；嗣迄八十三年間，陳逸松與告訴人甲○○○既生偽開陳有
    謀面額二千萬元支票（附於偵查卷一一五頁，票載到期日八十三年八月十三日）
    之爭議，陳有謀亦被起訴請求應給付巨額民事債款，於八十三年底遭敗訴判決，
    有原審法院八十三年度重訴字第六０號判決影本可按，此時陳有謀、陳逸松財務
    狀況已然生變，以被告與陳逸松間密切財務往來關係，亦知其困境，衡情並非難
    事，則被告加緊要求陳逸松兌現其父陳有謀之承諾，衡屬符情之舉，而此時陳有
    謀既已因病無從親自辦理，則由借款當時亦參與其間之子陳逸松代為兌現承諾，
    於被告立場言之，尚難苛責其對陳有謀必欲重新確認抵押設定授權之真意，則就
    此對陳有謀五百萬元債權部分，尚難遽認系爭抵押權之設定，被告主觀上有虛偽
    設定之犯罪故意。
(四)、然系爭抵押權設定之金額達一千二百萬元，自非單純陳有謀「五百萬元」合法債
    權額之主張，所得合理化獲授權抵押金額，而被告亦坦認其實際抵押金額係加入
    陳逸松「四百九十五萬元」債權額之考量，而陳有謀之財產非陳逸松所得任意處
    分，系屬顯而易明之常識，被告就系爭抵押權之取得，就該「四百九十五萬元」
    部分顯明確認知逾陳有謀授權範圍，仍難卸免其虛偽設定之刑責。至被告另辯稱
    如其抵押權設定登記無效，則告訴人甲○○○所持有陳有謀之支票，亦為無效之
    法律行為云云，告訴人所持有之支票，係在陳有謀中風之後所簽發，該支票是否
    無效，係屬告訴人甲○○○對陳有謀之票款請求權是否有效存在之問題，與被告
    乙○○之偽造私文書行使之刑責無關，附此敘明。
(五)、綜上所述，本件事證已臻明確，被告所辯，顯係卸責之詞，殊無足採，其犯行洵
    堪認定。
二、查被告乙○○與陳逸松共謀，盜用陳有謀之印章，逾越授權債權額，而偽造陳有
    謀為債務人兼義務人之土地登記申請書、抵押權設定契約書，持以行使，使不知
    情之地政事務所承辦公務員，將此不實事項登載於職務上所掌之土地登記簿，核
    其所為，係犯刑法第二百十六條、第二百十條、第二百十四條之行使偽造私文書
    罪及使公務員登載不實公文書罪。前開犯行，被告與陳逸松間有犯意聯絡與行為
    分擔，應成立共同正犯。前開盜用印章為偽造私文書之部分行為，又偽造私文書
    罪後持以行使，偽造之低度行為，為行使之高度行為所吸收，均不另論罪。所犯
    行使偽造私文書與使公務員登載不實文書罪間，有方法結果之牽連關係，應從一
    重之行使偽造私文書罪處斷。被告上開犯罪事證既明，原審法院對被告乙○○論
    罪科刑，固非無見。惟查：(一)本件被告上開犯行與同案被告李金叡無共同犯罪之
    情（理由詳如後述），原判決併論以共同正犯，自有未洽；(二)本件被告所故意虛
    偽設定之債權額僅四百九十五萬元，原判決認一千二百萬元全額均屬故意虛偽設
    定，自與事實不符；(三)本件申請虛偽設定抵押權犯罪時間為八十三年十一月廿二
    日，此時陳有謀尚未死亡，被告犯行縱有致生損害，亦僅及於陳有謀，並無「繼
    承人」可言，原判決竟認損害對象亦及「陳有謀繼承人（陳逸松除外）」，亦有
    不合。被告上訴意旨否認犯罪，固無理由，但原判決既有上開可議，自應就原判
    決關於盧天佑部分由本院撤銷改判。審酌被告乙○○本件犯罪動機純為保全本人
    正當債權，致罹刑章，而其犯罪手段僅係以逾越授權方式辦理抵押權設定，其逾
    越債權本屬被害人陳有謀之子應負債務，所設定抵押權標的物僅是六分之一應有
    部分，設定後並未因此而為進一步抵押權權利主張，並已於另案土地抵押權塗銷
    登記之民事訟爭事件中遭原審法院判決一千二百萬元抵押權全額應予塗銷，被告
    主動放棄上訴因而確定，並已被塗銷，有該院八十四年度訴字第六三三號判決影
    本附卷並據告訴人甲○○○供明在卷，是上開因本件犯罪所生損害已事後彌補（
    反是告訴人甲○○○先前對陳有謀、陳逸松父子所取得之台灣屏東地方法院八十
    九年度重訴字第六０號給付投資款確定判決已遭本院再審廢棄，有本院八十九年
    度重上字第一０六號判決影本一份附卷可按），反導致被告本人合理應得之「五
    百萬元」債權額債權之擔保利益連帶受影響而喪失，綜其犯罪惡性及情節，顯非
    嚴重等情及其他一切情狀，爰量處如主文第二項所示之刑。又依九十年一月十日
    修正公布施行之刑法第四十一條第一項前段規定「犯最重本刑為五年以下有期徒
    刑以下之罪，而受六個月以下有期徒刑或拘役之宣告，因身體、教育、職業、家
    庭之關係或其他正當事由，執行顯有回難者，以一元以上三元以下折算一日，易
    科罰金」，就本件而言，犯罪時間發生於刑法修正前，但裁判時既已修正，並對
    被告有利，爰適用修正後刑法第四十一條第一項前段規定諭知易科罰金折算標準
    。被告前未曾受有期徒刑以上刑之宣告，因一時失慮，偶罹刑典，經此刑之宣告
    後，應知警惕而無再犯之虞，本院因認暫不執行其刑為當，予以宣告緩刑二年，
    用啟自新。本件被告共同於土地登記申請書及抵押權設定契約書上所蓋印文，僅
    生部分文書內容偽造之結果，而印文本身又無法割裂，其印文之存在既有一部合
    法性，自不宜諭知印文全部沒收，附此敘明。
三、公訴人認被告上開犯行，同案被告李金叡亦具共同犯意聯絡與行為分擔，應與被
    告成立共同正犯一節。經查，李金叡於八十二年六月七日與陳逸松結婚，及九如
    鄉○○段二一五號地上建物即九如鄉○○村○○路四五號房屋（建號一六一號）
    ，於八十二年八月廿四日登記李金叡為所有權人等情，有戶籍謄本及九如鄉○○
    段建築改良物登記簿等影本附卷可稽（原審卷第三四、四七、四八頁）。而建號
    一六一號即九如鄉○○村○○路四五號房屋，係與九如鄉○○段二二一、二二五
    號土地，為該一千二百萬元最高限額抵押權之權利標的，復有土地登記簿影本及
   前開改良物登記簿影本在卷足憑（偵查卷第一三、二三頁、原審卷第四九頁）。
    是李金叡辯稱：伊對陳逸松結婚前債務不知悉，結婚後因受陳逸松之託，代收兌
    現借自乙○○之二張各一百萬元支票，始知悉陳逸松與乙○○間有債務關係，至
    公公陳有謀積欠乙○○五百萬元一事，係本案案發後，經陳逸松之告知，始知悉
    ，因九如鄉○○段二二五號土地上之房屋（屏東縣九如鄉○○村○○路四五號）
    ，登記為其本人名義，故同意陳逸松將該房屋與前開二筆土地，設定共同擔保最
    高限額一千二百萬元抵押權與乙○○等語，尚非無據。又被告乙○○於原審調查
    時，已供證「是陳逸松將印章證件交給我辦理」等語，並無證據足認本件之抵押
    權設定登記過程，李金叡亦有相當參與，即其以所有房屋提供其夫陳逸松設定前
    開抵押權之共同標的，又無不法，而對公公之債務，經由其夫陳逸松之勸說同意
    提供設定，衡情亦無明顯違常之情，尚無具體事證足認李金叡對系爭四百九十五
    萬元抵押權之設定部分有虛偽設定之犯罪故意，自難一併審認為共犯，李金叡因
    此已獲本院更審前判處無罪確定在案。此外，又查無其他確切證據可資審酌，顯
    屬不能證明被告李金叡犯罪，本件共犯，李金叡爰不予論列。
據上論結，應依刑事訴訟法第三百六十九條第一項前段、第三百六十四條、第二百九
十九條第一項前段，刑法第二十八條、第二百十六條、第二百十條、第二百十四條、
第五十五條、第四十一條第一項前段、第七十四條第一款，罰金罰鍰提高標準條例第
一條前段，判決如主文。
本案經檢察官沈紹嘉到庭執行職務。
中    華    民    國         九十       年     十二     月    三十一    日
                              臺灣高等法院高雄分院刑事第八庭
                                  審判長法官  郭雅美
                                        法官  張盛喜
                                        法官  洪兆隆
右正本證明與原本無異。
如不服本判決，應於判決送達後十日內向本院提出上訴狀，其未述理由者並應於提
出上訴狀後十日內向本院補提理由書（應附繕本)。
                                      書記官  葉淑華
中    華    民    國        九十一      年      一      月      三      日
附錄：本判決論罪科刑法條：
刑法第二百十條
偽造、變造私文書，足以生損害於公眾或他人者，處五年以下有期徒刑。
刑法第二百十六條
行使第二百十條至第二百十五條之文書者，依偽造、變造文書或登載不實事項或使登
載不實事項之規定處斷。
                                                                      Ｈ


司法院資訊處製作；財團法人民間司法改革基金會備份。
